臺灣彰化地方法院彰化簡易庭民事簡易判決
109年度彰簡字第658號
原      告  劉青嬅  
訴訟代理人  黃建閔律師
被      告  王澄姿  
訴訟代理人  陳建良律師
            林世傑  
上列當事人間拆屋還地事件，本院於民國111年5月11日言詞辯論
終結，判決如下：
    主      文
被告應將坐落彰化縣○○市○○段000地號土地上如附圖所示編號A1
面積7.8平方公尺地上物及雨遮，編號A2面積0.2平方公尺地上物
及雨遮、編號B面積0.5平方公尺建物及雨遮拆除，並將上開範圍
土地騰空遷讓返還原告及其餘共有人全體。
訴訟費用（除減縮部分及原告願自行負擔部分外）由被告負擔。
本判決得假執行；但被告如以新臺幣238,000元為原告預供擔保
，得免為假執行。
    事實及理由
原告聲明：如主文第1項所示。陳述：
  ㈠坐落彰化縣○○市○○段000地號土地（下稱系爭土地）為兩造及
    其餘共有人共有，同段754地號土地及其上596建號、門牌號
    碼陽明街6號建物為被告所有。
  ㈡系爭土地上如附圖所示編號A1面積7.8平方公尺、編號A2面積
    0.2平方公尺、編號B面積0.5平方公尺範圍屬於建築法第11
    條所稱法定空地，非依規定不得分割、移轉，並不得重複使
    用，又共有人或共有人前手間未曾就上開範圍訂立分管契約
    約定同意由被告單獨使用，縱曾為上開約定，因違反建築法
    第11條規定，原告不受拘束。
  ㈢被告未經原告及其餘共有人同意，且無正當權源，竟在編號A
    1、A2範圍起造地上物及雨遮，並在編號B範圍起造建物及雨
    遮（下合稱系爭建物，不含編號A2之黑色鐵窗），原告得請
    求排除侵害。為此依民法第767條第1項、第821條規定之物
    上請求權法律關係，請求判決如主文第1項所示。
被告聲明：㈠原告之訴駁回；㈡如受不利判決，願供擔保請准宣
  告免假執行。陳述：
  ㈠坐落系爭土地上633建號、門牌號碼陽明街4號之2建物為原告
    所有，其上634建號、門牌號碼陽明街2號之4建物為楊孫金
    美所有，其上638建號、門牌號碼陽明街4之4號建物為黃素
    珍所有，其上640建號、門牌號碼陽明街4號建物為被告所有
    ，其上644建號、門牌號碼陽明街2號建物為被告之子林世傑
    所有，均為同棟集合式住宅之區分所有權人，其中640、644
    建號在1樓，633建號在3樓，634、638建號在5樓。又同段75
    4地號及其上596建號、門牌號碼陽明街6號建物亦為被告所
    有。被告之所有權前手為集合式住宅建商柯黃美，林世傑之
    所有權前手為白金魁，白金魁之所有權前手為柯黃美。
  ㈡被告與柯黃美就640建號建物訂立之不動產預定買賣契約書（
    下稱買賣契約），目前已無法尋獲。惟依白金魁與柯黃美訂
    立之買賣契約附件一第6條約定，「本不動產興建房屋後地
    坪空地由壹樓所有權人負責管理使用，屋頂由五樓所有權人
    負責管理使用」，可見被告、白金魁與柯黃美及向柯黃美買
    受土地、建物之承購人間，就系爭土地之空地部分成立分管
    契約，約定由被告、白金魁共同管理使用，林世傑買受系爭
    土地應有部分及644建號建物時，被告、白金魁已向林世傑
    告知上開分管契約之存在，林世傑亦受其拘束，是系爭土地
    之空地部分其後由被告、林世傑共同管理使用。
  ㈢系爭建物為被告起造，均坐落系爭土地之法定空地範圍。其
    中編號A1、A2雨遮設置在區分所有權人出入之大門外通道上
    方，供出入時遮陽、擋雨，便利區分所有權人使用系爭土地
    ，編號B雨遮在法定空地上空，用途為擋雨、防盜，無礙法
    定空地之採光、消防等用途，均屬被告就系爭土地所為管理
    行為，反觀原告亦在其所有633建號建物設置雨遮充作類似
    用途，可見被告所為尚屬合理使用，未侵奪系爭土地。系爭
    土地縱無上開分管契約之存在，因被告起造系爭建物，在便
    利區分所有權人出入，性質上為保存行為，被告得單獨為之
    ，仍未侵奪系爭土地。
民法第820條第1項、第5項規定「共有物之管理，除契約另有約
  定外，應以共有人過半數及其應有部分合計過半數之同意行之
  。但其應有部分合計逾三分之二者，其人數不予計算」、「共
  有物之簡易修繕及其他保存行為，得由各共有人單獨為之」。
  所謂共有物之保存行為，係指對共有物物質上之保全，及權利
  上之保全之行為而言。其次，公寓大廈管理條例第3條第4款、
  第5款規定「本條例用辭定義如下：四、共用部分：指公寓大
  廈專有部分以外之其他部分及不屬專有之附屬建築物，而供共
  同使用者。五、約定專用部分：公寓大廈共用部分經約定供特
  定區分所有權人使用者」，第7條規定「公寓大廈共用部分不
  得獨立使用供做專有部分。其為下列各款者，並不得為約定專
  用部分：一、公寓大廈本身所占之地面。二、連通數個專有部
  分之走廊或樓梯，及其通往室外之通路或門廳；社區內各巷道
  、防火巷弄。三、公寓大廈基礎、主要樑柱、承重牆壁、樓地
  板及屋頂之構造。四、約定專用有違法令使用限制之規定者。
  五、其他有固定使用方法，並屬區分所有權人生活利用上不可
  或缺之共用部分」，第58條第2項規定「公寓大廈之起造人或
  建築業者，不得將共用部分，包含法定空地、法定停車空間及
  法定防空避難設備，讓售於特定人或為區分所有權人以外之特
  定人設定專用使用權或為其他有損害區分所有權人權益之行為
  」。公寓大廈之法定空地，得約定由特定區分所有權人專用，
  而為約定專用權之客體。惟該特定區分所有權人須依約定方法
  使用，若有違反，其他區分所有權人得請求其除去違反約定使
  用之結果，及請求返還逾越約定範圍之法定空地。再者，建築
  法第11條第1項前段、第3項規定「本法所稱建築基地，為供建
  築物本身所占之地面及其所應留設之法定空地」、「應留設之
  法定空地，非依規定不得分割、移轉，並不得重複使用；其分
  割要件及申請核發程序等事項之辦法，由中央主管建築機關定
  之」。建築法上開規定，旨在維護建築物便於日照、通風、採
  光及防火等，以增進建築物使用人之舒適、安全與衛生等公共
  利益，故法定空地之留設，應包括建築物與其前後道路或其他
  建築物間之距離，自不得改變空地之性質而違法設置固定地上
  物。經查：
  ㈠原告主張系爭土地為兩造及其餘共有人共有，系爭土地上如
    附圖所示編號A1面積7.8平方公尺、編號A2面積0.2平方公尺
    、編號B面積0.5平方公尺範圍屬於建築法第11條所稱法定空
    地，被告在上開編號範圍起造系爭建物之事實，業據其提出
    土地登記謄本、地籍圖謄本、使用執照所附圖說、照片為證
    ，並經本院通知兩造於民國109年10月12日到場勘驗系爭土
    地、建物，及囑託彰化縣彰化地政事務所測量製作如附圖所
    示複丈成果圖在卷，且為被告不爭執，堪信為真。
  ㈡被告辯稱兩造與楊孫金美、黃素珍、林世傑均為坐落系爭土
    地上之同棟集合式住宅區分所有權人，原告與林世傑所有建
    物在1樓，楊孫金美、黃素珍所有建物在5樓，又被告之前手
    為上開集合式住宅建商柯黃美，林世傑之前手為白金魁，白
    金魁之前手為柯黃美之事實，業據其提出買賣契約為證，核
    與原告提出之土地及建物登記謄本、建物測量成果圖謄本相
    符，且為原告不爭執，堪信為真。至被告辯稱系爭土地共有
    人間就空地部分（包含系爭建物坐落之編號A1、A2、B在內
    ）成立分管契約，由被告與林世傑共同管理使用一節，為原
    告否認。被告雖聲請調查證人楊孫金美、黃素珍、林世傑證
    明上情，然依公寓大廈管理條例第58條第2項規定，公寓大
    廈之起造人或建築業者，不得將法定空地讓售於特定人，則
    建商柯黃美有無與原告以外之區分所有權人就空地部分約定
    分管，當不能拘束原告，又依系爭土地登記謄本，共有人包
    含兩造在內合計10人，每人應有部分各10分之1，縱被告、
    楊孫金美、黃素珍、林世傑或其等之前手曾約定分管，因合
    計之共有人及應有部分均未過半數，自難徒憑建商柯黃美與
    共有人其中1人即林世傑訂立之買賣契約所謂「本不動產興
    建房屋後地坪空地由壹樓所有權人負責管理使用，屋頂由五
    樓所有權人負責管理使用」之約定，及不符民法第820條第1
    項規定之合意，認定系爭土地之共有人間已成立分管契約，
    被告聲請調查上開證人，核無必要。是建商於出賣系爭土地
    及其上建物時，縱曾與被告、楊孫金美、黃素珍、林世傑或
    其等之前手有分管空地部分之約定，仍不得據以對抗原告，
    上開約定對於原告無拘束力；換言之，被告在系爭土地上起
    造系爭建物，難認有何正當權源。被告此部分所辯，尚不足
    採。
  ㈢被告辯稱其起造系爭建物，在便利區分所有權人出入，性質
    上為符合法定空地規定之保存行為，其得單獨為之，否認侵
    奪系爭土地一節，為原告否認。本院認為，被告在法定空地
    起造系爭建物，不利於建築物日照、通風、採光及防火，並
    已變更建築物間之距離，有違建築法第11條第1項前段、第3
    項規定，非屬對系爭土地之保全行為，被告單獨為之，難認
    已符民法第820條第5項規定。是被告此部分所辯，亦不足採
    。
民法第767條第1項前段、中段規定「所有人對於無權占有或侵
  奪其所有物者，得請求返還之，對於妨害其所有權者，得請求
  除去之」，第821條規定「各共有人對於第三人，得就共有物
  之全部為本於所有權之請求。但回復共有物之請求，僅得為共
  有人全體之利益為之」。經查：被告在系爭土地上如附圖所示
  編號A1、編號A2、編號B範圍起造系爭建物，非依分管契約為
  之，亦非對於系爭土地所為之保存行為，難認有何正當權源，
  則原告依物上請求權法律關係，請求被告拆除系爭建物，並將
  上開編號範圍之系爭土地騰空返還原告及其餘共有人全體，合
  於民法第767條前段、中段及第821條規定，為有理由，應予准
  許。
本件係適用簡易程序所為被告敗訴之判決，就原告勝訴部分，
  應依職權宣告假執行，並酌定相當擔保金額，准被告預供擔保
  而免為假執行。
本件判決事證已臻明確，兩造其餘主張及舉證，核與判決結果
  無影響，不另論述。
訴訟費用負擔之依據：民事訴訟法第78條（原告表明願意自行
  負擔本件於109年7月24日、109年10月12日勘驗及製圖所生訴
  訟費用，該部分無庸命被告負擔，附此敘明）。
中　　華　　民　　國　　111 　年　　6 　　月　　22　　日
                  彰化簡易庭  法    官  廖政勝
以上正本係照原本作成。
如不服本判決，應於判決送達後20日內，向本院提出上訴狀，並
按應送達於他造之人數提出繕本或影本，及繳納第二審裁判費。
中　　華　　民　　國　　111 　年　　6 　　月　　22　　日
                              書 記 官  梁高賓